ACORDAO-COMPLETO-2364443

ACÓRDÃO 5297/2019 ATA 25/2019 - SEGUNDA CÂMARA

Acórdão 5297/2019-TCU-Segunda Câmara
1. Processo nº TC Processo 020.884/2017-6. 
2. Grupo II – Classe de Assunto II:  Tomada de contas especial.
3. Responsáveis: Diógenes Gomes Curado Filho (CPF XXX.093.926-XX) ; Estado de Mato Grosso (CNPJ 03.507.415/0001-44) ; Luiz Antônio Possas de Carvalho (CPF XXX.063.201-XX) ; Paulo Inácio Dias Lessa (CPF XXX.183.408-XX) ; Secretaria de Estado de Justiça e Segurança Pública de Mato Grosso (CNPJ 00.989.587/0001-03) .
4. Entidade: Estado de Mato Grosso.
5. Relator: Ministro Raimundo Carreiro.
6. Representante do Ministério Público: Procurador Júlio Marcelo de Oliveira.
7. Unidade Técnica: Secretaria de Controle Externo de Tomada de Contas Especial (SecexTCE) .
8. Advogados constituídos nos autos: não há.
9. Acórdão:
VISTOS, relatados e discutidos estes autos de Tomada de Contas Especial instaurada pela Secretaria Especial de Direitos Humanos/Ministério da Justiça e Cidadania, em desfavor dos Srs. Diógenes Gomes Curado Filho (Gestão 14/3/2008 a 31/12/2010) , Paulo Inácio Dias Lessa (Gestão 1/1/2011 a 28/2/2013) , Luiz Antônio Possas Carvalho (Gestão 1/3/2013 a 31/12/2014) e da Secretaria de Estado da Justiça e Direitos Humanos do Estado de Mato Grosso, em razão da não consecução do objetivo pactuado no Convênio 701.334/2008, que consistia na construção da Unidade Socioeducativa no Município de Várzea Grande (MT) , para atendimento a 59 adolescentes masculinos em conflito com a lei (peça 2, p. 245-267) , no valor de responsabilidade da União de R$ 5.400.000,00 e R$ 2.895.739,30 de contrapartida,
ACORDAM os Ministros do Tribunal de Contas da União, reunidos em Sessão da Segunda Câmara, diante das razões expostas pelo Relator, em:
9.1. arquivar o presente processo, sem julgamento de mérito, por ausência de pressupostos para seu desenvolvimento válido e regular, nos termos do art. 212 do Regimento Interno do TCU;
9.2. dar ciência do presente Acórdão aos responsáveis e ao Ministério da Mulher, da Família e dos Direitos Humanos.

Tomada de Contas Especial em razão da não consecução do objetivo pactuado no convênio que consistia na construção da Unidade Socioeducativa no Município de Várzea Grande/MT, para atendimento a 59 adolescentes masculinos em conflito com a lei.

Segunda Câmara

Estado de Mato Grosso.

3. Responsáveis: Diógenes Gomes Curado Filho (CPF XXX.093.926-XX); Estado de Mato Grosso (CNPJ 03.507.415/0001-44); Luiz Antônio Possas de Carvalho (CPF XXX.063.201-XX); Paulo Inácio Dias Lessa (CPF XXX.183.408-XX); Secretaria de Estado de Justiça e Segurança Pública de Mato Grosso (CNPJ 00.989.587/0001-03).

13.1. Ministros presentes: Ana Arraes (Presidente), Augusto Nardes e Raimundo Carreiro (Relator).
13.2. Ministros-Substitutos presentes: Marcos Bemquerer Costa e André Luís de Carvalho.

RAIMUNDO CARREIRO

Trata-se de Tomada de Contas Especial instaurada pela Secretaria Especial de Direitos Humanos/Ministério da Justiça e Cidadania, em desfavor dos Srs. Diógenes Gomes Curado Filho (Gestão 14/3/2008 a 31/12/2010) , Paulo Inácio Dias Lessa (Gestão 1/1/2011 a 28/2/2013) , Luiz Antônio Possas Carvalho (Gestão 1/3/2013 a 31/12/2014) e da Secretaria de Estado da Justiça e Direitos Humanos do Estado de Mato Grosso, em razão da não consecução do objetivo pactuado no Convênio 701.334/2008, que consistia na construção da Unidade Socioeducativa no Município de Várzea Grande (MT) , para atendimento a 59 adolescentes masculinos em conflito com a lei (peça 2, p. 245-267) , no valor de responsabilidade da União de R$ 5.400.000,00 e R$ 2.895.739,30 de contrapartida (peça 2, p. 386) .
O tomador de contas, cujo relatório se encontra à peça 36, p. 149/159, constatou a irregularidade. Concluiu ter sido causado prejuízo ao erário federal no valor total transferido, de responsabilidade dos gestores públicos à época dos fatos, mencionados.
A Secretaria Federal de Controle Interno (SFC) , em relatório de auditoria (peça 36, p. 205/208) , acompanhou o parecer do Tomador de Contas. Destarte, certificou a irregularidade das contas em apreciação (peça 36, p. 209) , tendo a autoridade ministerial competente atestado haver tomado conhecimento de suas conclusões (peça 36, p. 217) .
EXAME PRELIMINAR
O disposto no art. 10 da IN n.º 71, de 2012 foi observado, uma vez que constam dos autos os documentos elencados no referido dispositivo normativo que se enquadram ao caso vertente e que possibilitam a análise do mérito da questão em debate e o amplo exercício do contraditório e do direito de defesa.
CITAÇÃO
A Secretaria de Controle Externo de Tomada de Contas Especial (SecexTCE) entendeu pertinente citar apenas o Estado de Mato Grosso (peça 42) em decorrência da seguinte irregularidade:
ALEGAÇÕES DE DEFESA quanto à irregularidade detalhada a seguir:
a) Irregularidade: não comprovação da boa e regular aplicação dos recursos repassados pelo Convênio 701.334/2008 (Siafi 638.819) celebrado entre a Secretaria Especial da Presidência da República e a Secretaria de Estado de Justiça e Segurança Pública/MT, com a interveniência do Estado do Mato Grosso, em razão da inexecução do objeto que consistia na construção da Unidade Socioeducativa no Município de Várzea Grande/MT, para atendimento a 59 adolescentes masculinos em conflito com a lei, considerando que o Relatório de Supervisão in loco de 20/10/2014 da então Coordenação Geral do Sistema Nacional de Atendimento Socioeducativos da Secretaria de Direitos Humanos da Presidência da República registrou que na visita ocorrida entre 23 e 25/9/2014 as obras foram encontradas inconclusas e paralisadas, em situação de abandono, sem funcionalidade e sem condições de utilização por parte dos beneficiários;
b) Conduta: não executar integralmente o objeto do Convênio 701.334/2008 (Siafi 638.819) , considerando que as obras foram encontradas inconclusas e paralisadas, sem apresentar funcionalidade e, ainda, sem condições de utilização por parte dos beneficiários, configurando, dessa forma, prejuízo integral dos recursos repassados e/ou aplicados no empreendimento;
c) Dispositivos violados: art. 37, caput c/c o art. 70, parágrafo único, da Constituição da República Federativa do Brasil, art. 145 do Decreto 93.872/1986, arts. 39 e 56 da Portaria Interministerial 127/2008, do Ministério do Planejamento, Orçamento e Gestão, da Fazenda e do Controle da Transparência; cláusulas primeira e segunda, item II, letra “a”, do Convênio 701.334/2008 (Siafi 638.819) .
As alegações de defesa apresentadas pelo ente federado encontram-se a peça 43. 
ANÁLISE DE MÉRITO 
A seguir, com fundamento no art. 1º, § 3º, inciso I, da Lei nº 8.443/92, transcrevo excerto do exame da matéria tratada nos autos levado a efeito pela SecexTCE à peça 72, ratificado pelo titular da unidade técnica à peça 74.
HISTÓRICO	
2.	O Convênio 701.334/2008, celebrado entre a Secretaria Especial da Presidência da República e a Secretaria de Estado de Justiça e Segurança Pública/MT, com a interveniência do Estado do Mato Grosso/MT, previu o investimento de R$ 8.295.739,30, sendo R$ 2.895.739,30 de contrapartida e R$ 5.400.000,00 à conta do concedente, liberados mediante a Ordem Bancária 2009OB800146, de 10/2/2009, creditados em 16/2/2009 (peça 2, p. 386) . 
3.	A vigência inicial do convênio sofreu alterações por meio de quatro termos aditivos, sendo que o quarto TA a estendeu de 17/12/2008 a até 17/12/2014 (peça 6, p. 126) com mais 60 dias para a apresentação da prestação de contas.
4.	Do montante repassado foi devolvida a quantia de R$ 4.398.121,68, em 29/5/2015, relativa ao saldo remanescente do convênio, por meio de Guia de Recolhimento da União (GRU) , conforme consulta ao Sistema de Administração Financeira (Conra-Siafi) , datada de 28/5/2915 (peça 36, p. 110) .
5.	O Convênio 701.334/2008 foi fiscalizado por meio do:
5.1.	Relatório de Vistoria Técnica de 13/9/2010, informando que os serviços estavam no início, na fase de terraplanagem e gabarito da obra (peça 2, p. 545-547) .
5.2.	Relatório de Supervisão in loco de 9/9/2010 indicando o gasto inicial de R$ 269.780,53 referente à primeira medição em junho/2010, constatando apenas a limpeza do terreno (peça 35, p. 41-43) .
5.3.	Relatório de Supervisão in loco de 20/10/2014 registrando que durante a visita ocorrida entre 23 e 25/9/2014 as obras foram encontradas inconclusas e paralisadas (peça 35, p. 45-52) . A Coordenação Geral do Sistema Nacional de Medidas Socioeducativas da Secretaria de Direitos Humanos da Presidência da República constatou, durante a visita ocorrida entre 23 e 25/9/2014, que as obras estavam inconclusas com sete blocos, todos apresentando problemas como falta de portas e janelas, piso, pintura, instalações elétricas e hidráulicas, coberturas, telhados, impermeabilização, etc. O conjunto fotográfico anexo ao relatório de supervisão (peça 35, p. 53-55, 69-71, 115-117) confirma a situação de abandono das obras, podendo-se concluir que o empreendimento, embora executado parcialmente, não apresentou funcionalidade e, portanto, sem condições de utilização por parte dos beneficiários, configurando, dessa forma, a perda dos recursos repassados e/ou aplicados no empreendimento. 
6.	No Parecer 8/2015, de 10/8/2015, a então Coordenação Geral do Sistema Nacional de Medidas Socioeducativas da Secretaria de Direitos Humanos da Presidência da República (peça 35, p. 164-190; peça 36, p. 3-29) concluiu que o objeto não foi alcançado e mesmo que tivesse sido executado parcialmente não haveria como receber a obra considerando a falta de funcionalidade da unidade construída (peça 36, p. 28) .
7.	Os responsáveis foram notificados por meio dos ofícios abaixo discriminados:
	Documento
	Destinatário
	Assunto
	Localização

	Of. 41/2015, de 18/8/2015
	Marcio Frederico de Oliveira Dorileo, ex-Secretário.
	Comunicação do resultado do parecer técnico que reprovou a prestação de contas
	Peça 36, p. 126-127 e 133

	Of. 124/2015, de 5/10/2015
	Marcio Frederico de Oliveira Dorileo, ex-Secretário.
	Reiteração do Ofício 41/2015
	Peça 36, p. 134 e 139

	Of. 9718/2016, de 25/8/2016
	Luiz Antônio Possas de Carvalho, ex-Secretário 
	Comunicação de reprovação da prestação de contas
	Peça 35, p. 194-195; peça 36, p. 31

	Of. 11341/2016, de 25/8/2016
	Diógenes Gomes Curado Filho, ex-Secretário.
	Comunicação de instauração de TCE
	Peça 36, p. 33-34 defesa à peça 36, p. 50-51

	Of. 11343/2016, de 25/8/2016
	Luiz Antônio Possas de Carvalho, ex-Secretário.
	Comunicação de instauração de TCE
	Peça 36, p. 35-36, defesa peça 36, p. 78-89

	Of. 11420/2016, de 6/10/2016
	Paulo Inácio Dias Lessa, ex-Secretário. 
	Comunicação de reprovação de prestação de contas
	Peça 36, p. 37-38

8.	Diante do não saneamento das irregularidades apontadas e da não devolução dos recursos, instaurou-se a Tomada de Contas Especial. No Relatório de Tomada de Contas Especial 015/2016 (peça 36, p. 149-159) conclui-se que o prejuízo importaria no valor original de R$ 5.400.000,00 dos recursos repassados, imputando-se a responsabilidade aos Srs. Diógenes Gomes Curado Filho - CPF XXX.093.926-XX (Gestão 14/3/2008 a 31/12/2010) , Paulo Inácio Dias Lessa - CPF XXX.183.408-XX (Gestão 1/1/2011 a 28/2/2013) , Luiz Antônio Possas Carvalho - CPF XXX.063.201-XX (Gestão 1/3/2013 a 31/12/2014) e à Secretaria de Estado da Justiça e Direitos Humanos do Estado de Mago Grosso (CNPJ 00.989.587/0001-03) .
9.	O Relatório de Auditoria 285/2017 da Controladoria Geral da União (peça 36, p. 205-208) também chegou às mesmas conclusões. Após serem emitidos o Certificado de Auditoria, o Parecer do Dirigente e o Pronunciamento Ministerial (peça 36, p. 209, 210 e 217) , o processo foi remetido a esse Tribunal.
10.		Na instrução inicial (peça 37) , analisando-se os documentos nos autos, concluiu-se pela necessidade de citação da Secretaria de Estado da Justiça e Direitos Humanos do Estado de Mato Grosso (CNPJ 00.989.587/0001-03) , para que, no prazo de quinze dias, a contar do recebimento do ofício citatório, apresentasse alegações de defesa quanto à ocorrência abaixo indicada, em razão da conduta também especificada, ou recolhesse aos cofres do Tesouro Nacional, a importância abaixo identificada, atualizada monetariamente a partir da data indicada até o seu recolhimento:
	I - Irregularidade: não comprovação da boa e regular aplicação dos recursos repassados pelo Convênio 701.334/2008 (Siafi 638.819) celebrado entre a Secretaria Especial da Presidência da República e a Secretaria de Estado de Justiça e Segurança Pública/MT, com a interveniência do Estado do Mato Grosso, em razão da inexecução do objeto que consistia na construção da Unidade Socioeducativa no Município de Várzea Grande/MT, para atendimento a 59 adolescentes masculinos em conflito com a lei, considerando que o Relatório de Supervisão in loco de 20/10/2014 da então Coordenação Geral do Sistema Nacional de Atendimento Socioeducativos da Secretaria de Direitos Humanos da Presidência da República registrou que na visita ocorrida entre 23 e 25/9/2014 as obras foram encontradas inconclusas e paralisadas, em situação de abandono, sem funcionalidade e sem condições de utilização por parte dos beneficiários; 
	II - Conduta: não executar integralmente o objeto do Convênio 701.334/2008 (Siafi 638.819) , considerando que as obras foram encontradas inconclusas e paralisadas, sem apresentar funcionalidade e, ainda, sem condições de utilização por parte dos beneficiários, configurando, dessa forma, prejuízo integral dos recursos repassados e/ou aplicados no empreendimento; 
	III - Dispositivos violados: art. 37, caput c/c o art. 70, parágrafo único, da Constituição da República Federativa do Brasil, art. 145 do Decreto 93.872/1986, arts. 39 e 56 da Portaria Interministerial 127/2008, do Ministério do Planejamento, Orçamento e Gestão, da Fazenda e do Controle da Transparência; cláusulas primeira e segunda, item II, letra “a”, do Convênio 701.334/2008 (Siafi 638.819) .
	IV – Débito
	Data da ocorrência
	Valor original (R$) 
	Débito/Crédito

	16/2/2009
	5.400.000,00
	Débito 

	29/5/2015
	4.398.121,68
	Crédito

11.	Em cumprimento ao despacho do Exmo. Ministro Relator José Múcio Monteiro (peça 40) foi efetuada a citação do Estado de Mato Grosso nos termos do ofício abaixo indicado:
	Ofício
	Data de Recebimento 
	Prazo para defesa
	Localização

	3622/2018-TCU/Secex-TCE, de 27/12/2018
	16/1/2019
	31/1/2019
	Peças 42 e 71

12.	A Procuradoria Geral do Estado de Mato Grosso (CNPJ: 03.507.415/0001-44) , para a qual foi endereçado o Ofício 3622/2018-TCU/Secex-TCE, de 27/12/2018, apresentou as alegações de defesa para o Estado de Mato Grosso, constituídas da peça 43 (repetida na peça 70) , acompanhadas das peças 44-69. 
EXAME TÉCNICO
13.		Passa-se a seguir a descrever cada argumento apresentado nas alegações de defesa da entidade responsável seguida de suas respectivas análises.
	I - Ausência de responsabilidade direta do convenente. Incidência da Decisão Normativa 57/2004. Ausência de demonstração de desvio de finalidade ou irregularidade na aplicação dos recursos. Obra não concluída. Ausência de aproveitamento ao Estado de Mato Grosso. Esgotamento de todas as medidas disponíveis para a retomada da execução da obra não demonstrado. Responsabilidade do gestor sem imputação ao agente convenente.
Argumentos
14.		Segundo a defesa, sem que tenha ocorrido benefício ao ente político, e não tendo sido demonstrado nas conclusões da tomada de contas especial, que teria ocorrido desvio de finalidade na aplicação dos recursos, não se encontram reunidas as condições que justificariam a imputação direta e exclusiva do débito ao Estado de Mato Grosso (peça 43, p. 6) .
15.		O escopo do convênio não foi atingido, não sendo a obra funcional ao seu objetivo, qual seja, o de atender a população masculina como unidade socioeducativa no município de Várzea Grande.  Se essa foi a conclusão exarada na tomada de contas por meio dos trabalhos do tomador de contas, ela não permite que também se conclua que teria ocorrido proveito ao ente político. Se o ente político não possui em atividade a unidade socioeducacional, não é possível concluir que os recursos lhe tenham beneficiado de algum modo até o momento (peça 43, p. 6) .
16.	De acordo com Decisão Normativa 57/2004 e a jurisprudência do TCU, duas condições se impõem para que o ente político seja responsabilizado diretamente pelo débito, a saber: desvio de objeto ou de finalidade na aplicação do recurso e aproveitamento ao ente político. Do cotejo realizado no âmbito do conjunto de precedentes desse TCU é possível confirmar que o ente político somente pode ser responsabilizado se demonstrado o uso de recurso em desvio de finalidade ou de objeto, este tenha de algum modo lhe beneficiado (peça 43, p. 9-11) .
17.	O longo decurso entre o evento noticiado no relatório de vistoria e as primeiras ações eficazes que teriam como objetivo a retomada da obra, ilustram que é provável que o comportamento dos gestores pode ter contribuído para a demora na retomada da execução da obra, reforçando a incidência do enunciado da Decisão Normativa 57/2004 para repelir a imputação direta de responsabilidade ao ente político, e aproximá-la dos atos de gestão (peça 43, p. 12) .
Análise
18.	Primeiramente, importante ressaltar que a defesa converge com a análise lançada na instrução inicial à peça 37, pois admite que as obras não foram concluídas, restando incontroverso que o empreendimento não atingiu a funcionalidade e serventia esperadas para a finalidade para a qual foram destinados os recursos federais (item 15, retro) . 
19. 	O ponto de divergência está no fato de que a defesa não concorda com a responsabilização do ente político pelo débito, aduzindo que o comportamento dos gestores pode ter contribuído para a demora na retomada da execução da obra, reforçando a incidência da Decisão Normativa TCU 57/2004 para repelir a imputação direta de responsabilidade ao ente político, e aproximá-la dos atos de gestão.
20.	Nesse pormenor, cabe salientar que a DN/TCU 57/2004 é norma interna (infralegal) de alcance limitado a orientar as unidades técnico-executivas competentes a verificar se existem indícios de que os entes da federação, nos casos de transferência de recursos públicos federais, se beneficiaram com a aplicação irregular dos recursos. Configurada essa hipótese, a unidade técnico-executiva proporá que a citação seja feita também ao ente político envolvido, na pessoa do seu representante legal, solidariamente com o agente público responsável pela irregularidade. Verifica-se que essa medida foi adotada âmbito do concedente, tendo em vista que o tomador de contas incluiu também como responsável a Secretaria de Estado da Justiça e Direitos Humanos do Estado de Mago Grosso (item 1, retro) .  
21.	Ademais, o arcabouço jurídico para a responsabilização do ente jurídico/político está amparado nas constituições federais, a exemplo do art. 70, parágrafo único da CF/88, que recepcionaram as normas legais, tais como o art. 93 do Decreto Lei 200/1967 que preceitua:
Art. 93. Quem quer que utilize dinheiros públicos terá de justificar seu bom e regular emprego na conformidade das leis, regulamentos e normas emanadas das autoridades administrativas competentes.
22.	O dispositivo acima encontra ressonância na CF/88 cujo parágrafo único do art. 70, prescreve:
Art. 70. A fiscalização (...) 
 Parágrafo único. Prestará contas qualquer pessoa física ou jurídica, pública ou privada, que utilize, arrecade, guarde, gerencie ou administre dinheiros, bens e valores públicos ou pelos quais a União responda, ou que, em nome desta, assuma obrigações de natureza pecuniária.
23.	Na linha da responsabilização do ente jurídico, o art. 6º da Lei 8.443/1992 dispõe:
Art. 6° Estão sujeitas à tomada de contas e, ressalvado o disposto no inciso XXXV do art. 5° da Constituição Federal, só por decisão do Tribunal de Contas da União podem ser liberadas dessa responsabilidade as pessoas indicadas nos incisos I a VI do art. 5° desta Lei.
24.	Por sua vez, o art. 5º da mesma Lei 8.443/1992 define:
Art. 5° A jurisdição do Tribunal abrange (dentre outras) :
I - qualquer pessoa física, órgão ou entidade a que se refere o inciso I do art. 1° desta Lei, que utilize, arrecade, guarde, gerencie ou administre dinheiros, bens e valores públicos ou pelos quais a União responda, ou que, em nome desta, assuma obrigações de natureza pecuniária;
 (...) 
25.	Portanto, a responsabilização direta do ente jurídico tem suporte legal e constitucional, não prevalecendo, neste caso, a tese preliminar de defesa.
26.	A defesa alega, também, que o comportamento dos gestores pode ter contribuído para a demora na retomada da execução da obra, reforçando a incidência do enunciado da Decisão Normativa TCU 57/2004 para repelir a imputação direta de responsabilidade ao ente político, e aproximá-la dos atos de gestão.
27.		Percebe-se que a defesa busca se eximir da responsabilidade pelos danos apurados nesta TCE, superficialmente transferindo-a a um, ou a algum agente público, sem apontar, pelo menos, qual ou quais gestores (pessoa física) teriam contribuído para a demora na retomada da execução das obras, e/ou dado causa ao prejuízo com a paralisação do empreendimento.  Não apontou, porque no caso específico desta TCE, não foi capaz de individualizar condutas reprováveis dos agentes públicos que atuavam dentro de sua estrutura administrativa que eventualmente teriam praticados atos de gestão deliberadamente lesivos aos cofres públicos.
28.	Com efeito, nesse aspecto vale lembrar que o tomador de contas havia sugerido a responsabilização dos Srs. Diógenes Gomes Curado Filho - CPF XXX.093.926-XX (Gestão 14/3/2008 a 31/12/2010) , Paulo Inácio Dias Lessa - CPF XXX.183.408-XX (Gestão 1/1/2011 a 28/2/2013) , Luiz Antônio Possas Carvalho - CPF XXX.063.201-XX (Gestão 1/3/2013 a 31/12/2014) , ex-secretários e da própria Secretaria de Estado da Justiça e Direitos Humanos do Estado de Mago Grosso (item 1, retro) . Nem o tomador de contas tinha a certeza de quem realmente havia contribuído para a paralisação das obras, preferindo, assim, responsabilizar todos (pessoas físicas e a pessoa jurídica) que pudessem ter atuado na vigência do Convênio 701.334/2008. Enfim, quando não se conhecem os reais causadores do dano, generaliza-se responsabilizando indiscriminadamente a todos na cadeia sucessória de secretários, sem que se junte aos autos qualquer elemento material (evidência) que indique a participação de cada um no evento danoso. 
29.	Verifica-se, por outro lado, que há elementos suficientes para a responsabilização direta do ente político. A responsabilização da Secretaria de Estado da Justiça e Direitos Humanos do Estado de Mato Grosso se deu em razão de uma série de eventos ocorridos na vigência do Convênio 701.334/2008 que não se originam de atos de gestão que pudessem ser atribuídos aleatoriamente a algum ou a alguns agentes públicos (ex-secretários de Estado) que estiveram à frente daquela Secretaria. 
30.	De fato, verifica-se nesta TCE que durante o processo de execução do citado convênio ocorreram alterações na estrutura administrativa do Governo do Estado de Mato Grosso, com reflexos na execução e conclusão do objeto conveniado. Tais alterações aconteceram em razão do momento político do Estado, relacionadas, portanto, não a atos de gestão, mas sim a atos de governo (ato político) , que afetaram negativamente a continuidade das obras e conclusão do empreendimento. 
31.	Primeiramente, com base no Relatório de Supervisão in loco de 9/9/2010 (item 5.2, retro) verifica-se que durante a vigência do Convênio 701.334/2008 (17/12/2008 a até 17/12/2014) houve o gasto inicial de R$ 269.780,53 referente à primeira medição em junho/2010, constatando-se em dois anos de vigência apenas a limpeza do terreno (peça 35, p. 41-43) . A explicação para a demora em alavancar as obras está no Parecer 8/2015, de 10/8/2015, da Coordenação Geral do Sistema Nacional de Medidas Socioeducativas da Secretaria de Direitos Humanos da Presidência da República (peça 36, p. 3-29) . 
32.	Segundo o parecer o atraso na execução do convênio se deu pela morosidade nos trâmites do processo licitatório, em função da centralização da execução desse procedimento na Secretaria de Estado de Infraestrutura de Mato Grosso e da necessidade de revisão do projeto de implantação, em virtude do detalhamento do levantamento topográfico, além da necessidade de grande movimentação de terra devido ao desnível do terreno. Houve necessidade de execução de um muro de arrimo e foram executadas adequações no projeto executivo, para um melhor atendimento aos adolescentes. Houve também morosidade no envio da planilha orçamentária atualizada e dos projetos executivos adequados. A Ordem de Serviço só foi expedida em 1/6/2010. 
33.	Portanto, a demora na execução do objeto decorreu de alterações na administração do Estado de Mato Grosso. A demora, na realidade, decorreu da mudança de orientação política no Estado de Mato Grosso com a posse do Governador Silva da Cunha Barbosa, que assumiu em 31/3/2010 até 31/12/2010 e reeleito para o quadriênio 2011-2014, substituindo o ex-Governador Blairo Maggi cuja gestão compreendeu o período de 2007 a 2010. Portanto, houve mudança de orientação política, com alteração de secretariado, no curso da vigência do Convênio 701.334/2008.
34.	Além disso, e como consequência da mudança de política de governo, verificaram-se os seguintes acontecimentos que não guardam nexo com atos de gestão específicos:
34.1.	Segundo o Parecer 8/2015, de 10/8/2015, houve mudança de Secretaria convenente e dos gestores do sistema socioeducativo. Com as mudanças na coordenação do atendimento aos adolescentes “houve uma revisão do projeto pedagógico”, inclusive em função da superlotação da unidade de internação da capital. Então, foi efetuada uma suplementação de recursos da contrapartida para a construção do quarto bloco de alojamentos com a criação de 15 (quinze) vagas.
34.2.	Foi assinalado, ainda, que o longo período de chuvas ocorrido durante a execução também prejudicou o ritmo de execução das obras.
34.3.	As obras foram, ainda, suspensas por recomendação da Auditoria Geral do Estado, culminando na rescisão contratual. Foram efetuadas tentativas de contratação da segunda colocada do processo licitatório, mas não foi concretizado (peça 36, p. 9-10) .
35.		Registra-se, aliás, no parecer em comento (peça 36, p. 11) que a partir de 1/4/2012 a empresa Briaze Construtora Ltda. ficou obrigada a paralisar a obra, pelo prazo médio de 60 dias, para fins de revisão dos projetos, em razão das mudanças de Secretaria Convenente e dos gestores do sistema socioeducativo. Com as mudanças na coordenação do atendimento aos adolescentes houve a revisão do projeto pedagógico. Portanto, tratou-se de medida que independia da ação dos ex-secretários de Estado, pois tais mudanças resultaram da nova política de governo adotada pelo Estado de Mato Grosso que assumiu no curso da vigência do convênio. Vejamos, ainda, os seguintes trechos demonstrando a atuação governamental (ato político) no caso:
17. No ofício 310/2015/GAB/SEJUDH (fl. 1.744) , o então Secretário de Estado de Justiça e Direitos Humano/SEJUDH/MT Márcio Frederico de Oliveira Dorilêu citou que o prazo para a prestação de contas iria até 20/2/2015 e solicitou, excepcionalmente, mais noventa dias para a devolução dos recursos (peça 36, p. 24) . (...) 
23. Por meio do ofício 1198/2014/GAB/SEJUDH de 30/07/2014 o Secretário Adjunto de Justiça da Secretaria de Estado de Justiça e Direitos Humanos-SEJUDH/MT solicitou a prorrogação de vigência por mais dezoito meses e sugeriu para a resolução os problemas existentes:
- o término da obra, com a realização de novas licitações, com a atualização das planilhas, projetos e adequação dos blocos que estavam com ruptura de fundação;
- a redução do projeto com o aproveitamento dos blocos que não foram prejudicados, para atender a demanda emergencial; ou
- a apresentação de novo projeto, em novo local.
36.	Verifica-se, dos fatos transcritos acima, a ausência de elementos consistentes de que os titulares (secretários de estado) que estiveram à frente do órgão convenente (Secretaria de Estado de Justiça e Segurança Pública/MT) tivessem praticado atos de gestão deliberadamente lesivos ao andamento e conclusão do Convênio 701.334/2008 (Siafi 638.819) . O insucesso na conclusão do empreendimento decorreu da mudança de orientação de governo, que afetou a consecução do projeto original.
37.	Aliás, nesta TCE não se está discutindo se houve desvio de finalidade, ou de objeto, e se o ente político (Estado de Mato Grosso) se beneficiou pela aplicação irregular dos recursos federais transferidos. Objetivamente, a responsabilização do Governo do Estado do Mato Grosso decorre da não comprovação da boa e regular aplicação dos recursos federais que, em função de mudanças em sua estrutura político-administrativa, contribuíram para que o objeto do Convênio 701.334/2008 (Siafi 638.819) não se concretizasse. Esse é o ponto de inflexão, ou seja, o ponto nevrálgico que se debate nesta tomada de contas especial. Não há qualquer alusão à aplicabilidade da DN/TCU 57/2004, conforme já delineado nos itens 20-25 desta instrução.
	II – Execução parcial da obra com aproveitamento para o atingimento do escopo. Necessidade de redução do débito imputado (peça 43, p. 12) .
Argumentos
38.	Segundo a defesa, o escopo do convênio é “hoje” objeto de acordo homologado perante o Tribunal de Justiça do Estado de Mato Grosso nos autos do pedido de providências 07/2018, tendo sido apresentado cronograma de execução e foi consignado expressamente que a própria decisão sobre o modo de retomada da obra dependeria de realização de perícia sobre a obra (peça 43, p. 13) .
39.	O cronograma e o relatório de monitoramento de seu cumprimento, a primeira providência a ser considerada pelo Estado reside em realizar perícia para o fim de se determinar a viabilidade da retomada da obra ou a necessidade de sua demolição parcial (peça 43, p. 13) .
40.	Sem que esse evento seja esclarecido não seria possível que o tomador de contas pudesse concluir no sentido de que a obra, ainda que não tenha permitido o usufruto de sua utilidade, também não seja aproveitável para a continuidade do convênio. Ressalte-se que o esclarecimento desse aspecto é essencial para o fim de se determinar se as parcelas executadas podem, de algum modo, contribuir para a conclusão do escopo do convênio. Se a execução parcial puder contribuir para o prosseguimento de seu escopo, tais recursos devem ser objeto de subtração de eventual débito a ser imputado (peça 43, p. 13) .
41.	Apenas as conclusões de perícia sobre a segurança estrutural da obra poderiam veicular resultado útil para orientar a tomada de decisão, não apenas por esse tribunal, senão para a própria forma de retomada da obra. Assim, requer a suspensão da tomada de contas especial para o fim de se permitir a apresentação da aludida perícia e, empós, seja considerada pelo tribunal, a subtração de parcela do débito, se for confirmada que a parcela de obra executada poderá contribuir para o atingimento do escopo convenial (peça 43, p. 15) .
Análise
42.	A defesa apresenta argumentos que reforçam a responsabilização do Governo do Estado de Mato Grosso (ente político) nesta TCE. Preocupa-se, nesta fase dos argumentos, com a funcionalidade da parte executada, para fins de abatimento do débito. Com efeito, a prova pericial de que poderá haver aproveitamento da parte executada apenas serve de alento se houvessem sido apresentadas medidas efetivas no sentido da continuidade e conclusão das obras. Isso não foi apresentado. 
43.	Na verdade, essa linha de argumentos, “aproveitabilidade dos serviços executados”, expõe mais ainda a responsabilidade do ente político, pois atrai para si a incidência do disposto no art. 3º da DN/TCU 57/2004, que prescreve:
Art. 3º Caso comprovado que o ente federado se beneficiou pela aplicação irregular dos recursos federais transferidos, o Tribunal, ao proferir o julgamento de mérito, condenará diretamente o Estado, o Distrito Federal ou o Município, ou a entidade de sua administração, ao pagamento do débito, podendo, ainda, condenar solidariamente o agente público responsável pela irregularidade e/ou cominar-lhe multa (grifamos) .
44.	Ora, a jurisprudência desta Corte é clara no sentido de que nos casos em que o acordo não é cumprido, mas a parte executada tem utilidade, não havendo indícios de locupletamento, desvio de recursos públicos ou outra irregularidade que macule a conduta dos agentes públicos, o Tribunal tem considerado que a responsabilização do gestor pela inexecução deve se limitar ao valor correspondente à fração não concretizada do objeto, desde que a parte realizada possa, de alguma forma, trazer algum benefício para a comunidade envolvida ou para o alcance dos objetivos do ajuste. A jurisprudência desta Corte tem reiterado o referido entendimento de acordo com os Acórdão 852/2015-TCU-Plenário, 1.523/2015-TCU-1ª Câmara, 1.779/2015-TCU-Plenário, 5.792/2015-TCU-1ª Câmara e 6.933/2015-TCU-1ª Câmara, dentre outros.
45.		Por outro lado, nas situações em que os recursos “conveniados” são aplicados indevidamente, mas em benefício do Estado, Distrito Federal ou Município, sem que haja locupletamento por parte do agente público, a responsabilidade pelo ressarcimento da dívida é do ente federado, não havendo como imputar débito ao gestor (Acórdãos 158/2008, 2.707/2013 e 2.710/2013, todos da 1ª Câmara, 7.079/2010, 4.990/2011, 7.298/2013, todos da 2ª Câmara, e 456/2011 - Plenário) .
46.	Em relação ao acordo homologado perante o Tribunal de Justiça do Estado de Mato Grosso (item 38, retro) , convém salientar, inicialmente, que a justiça estadual não é a esfera judiciária competente (e sim a federal) para dirimir conflitos envolvendo convênios e recursos federais. No mais, deve-se enfatizar, ainda, a independência das instâncias, visto que o TCU tem competência constitucional originária, conforme se depreende do seguinte trecho do Acórdão 605/2019-TCU-Plenário (Relator: Ministro Raimundo Carreiro) :
A existência de ação judicial em tramitação não implica suspensão de processos que tratem do mesmo objeto no TCU, em virtude do princípio da independência das instâncias, conforme Acórdão 2017/2007-TCU-Segunda Câmara, de relatoria do Ministro Aroldo Cedraz. O julgamento de tomada de contas especial decorrente de irregularidades de que resultem prejuízo ao erário é competência constitucional originária conferida ao TCU pela Constituição da República (art. 71, inciso I) .
47.	Ademais, uma avaliação perfunctória das peças do acordo de providência e homologação do TJMT (peças 60-69) revela o caráter genérico da matéria, pois o pedido envolveu obras nas cidades mato-grossenses de Cáceres, Barra do Garças, Alta Floresta, Itiquira, Sinop, Cuiabá, Rondonópolis e Várzea Grande (peça 62) . Quanto à perícia necessária para a avaliação das partes aproveitáveis nada de concreto foi apresentado, soando o argumento como mero ato protelatório ao provimento jurisdicional desta Corte. 
48.	 Portanto, o pedido de suspensão desta TCE não prospera na medida em que veio embasada em argumentos incapazes de interromper a marcha processual (itens 46-47, retro) .
49.	Importante salientar, ainda, que o convênio teve seu período de vigência previamente definido e acordado entre as partes, de modo que o início e a conclusão do objeto pactuado deveriam se circunscrever dentro dessa delimitação de tempo. No caso vertente, o Convênio 701.334/2008 vigeu em torno de 6 anos (item 30, retro) , tempo exageradamente elástico para que o convenente concluísse o empreendimento. Afinal, trata-se o objeto de execução de obra sem complexidade e de pequeno porte. 
	III - Abandono da obra por iniciativa da contratada. Ausência de má-fé e destinação irregular de recursos por iniciativa do convenente. Impossibilidade de aplicação de multa.
Argumentos
50.	Salienta a defesa que a ausência de responsabilidade da empresa contratada, sugerida pelo tomador de contas, não seria procedente, uma vez que a mesma é objeto de processo administrativo de responsabilização (processo 136192/2015) no âmbito do qual é a apurada a probabilidade de se terem realizado pagamentos por medições não executadas, bem como sua responsabilidade pela depreciação da obra (peça 43, p. 15) .
51.	Alicerçado no Código Civil a defesa assinala, em relação à empresa contratada, que tendo sido efetivados pagamentos por serviços ou tendo sido executados serviços ainda que não medidos e pagos, a afirmação de ato, ato ou evento de terceiro não exclui, mitiga ou subtrai a responsabilidade do contratado perante o bem até o recebimento definitivo pela Administração, a menos que tenha motivado a extinção unilateral do negócio jurídico, ocasião em que, naturalmente, interromperia qualquer vínculo com a coisa ou serviço a serem entregues perante o ente político (e apenas e a partir do momento de sua extinção, sendo sua, entretanto, a responsabilidade até este momento) . Não o tendo feito, cumpriria ao contratado exercer efetivamente seus deveres de garantia perante o bem, não tendo sido este recebido pelo Estado de Mato Grosso. Por todas essas razões, resulta demonstrado que a depreciação sobre a obra tem participação decisiva do contratado, cujo comportamento ilícito, de abandono da obra teve de ser gerenciado por ações mitigadoras da Administração. O conjunto dos fatos descritos justifica, na hipótese em que não se exclua a responsabilidade direta do ente político pelo débito que lhe foi imputado, a não imposição de multa, além da imputação do débito à contratada Briaze Ltda. (peça 43, p. 18) .
Análise
52.	No caso da Briaze Ltda., empresa inicialmente contratada para a execução do empreendimento, entendemos por não incluí-la na relação processual porque não havia (não há) provas mínimas de que tenha recebido por serviços não executados. A paralisação do empreendimento decorreu de ações de governo que não diziam respeito à empresa. Realmente, conforme já explanado nos itens 34-35 retro desta instrução, trechos extraídos do Parecer 8/2015, de 10/8/2015 reforçam esse entendimento. Naquele parecer foi dito que houve mudança de Secretaria convenente e dos gestores do sistema socioeducativo, com revisão do projeto pedagógico e que a empresa Briaze Construtora Ltda. ficou obrigada a paralisar a obra para fins de revisão dos projetos, em razão das mudanças de Secretaria Convenente e dos gestores do sistema socioeducativo. Portanto, não prosperam os argumentos que visam incluir a empresa Briaze Construtora Ltda. no rol de responsáveis.
52.1.	A propósito, cabe observar que toda a documentação constante das peças 50-54 se refere ao processo de licitação e rescisão do contrato com a empresa Briaze e a tentativa em contratar outra empresa para reinício das obras (obviamente sem sucesso) , o que não interfere em nossa análise. As demais peças também guardam relação com o empreendimento, em síntese dizendo respeito a contratos com empresas da área de instalação de energia elétrica (peça 58) , publicações no DOE (peça 59) , mas que também não afetam a avaliação dos pontos abordados nesta TCE. Há, ainda, cópia do pedido de providência e decisão do TJMT (peças 60-69) , que serão tratadas em itens específicos desta instrução. 
52.2.	No mais, a documentação juntada pela defesa à peça 44 reforça o entendimento de que a Briaze Construtora Ltda. não abandonou a obra. Na realidade, antes, a empresa, em documento datado de 21/8/2013, havia requerido a rescisão do contrato alegando que depois da paralisação em 28/3/2012 aguardou a ordem de reinício das obras, que não aconteceu, e nesse tempo teve seus materiais estocados furtados, apesar da vigilância, e que ficou inadimplente com seus fornecedores, funcionários e com os órgãos de crédito, em razão da falta de remuneração pelo Estado do Mato Grosso (peça 44, p. 2-4) .
52.3.	A Secretaria de Estado das Cidades do Estado de Mato Grosso, com base em relatório técnico datado de 4/9/2013 (peça 44, p. 9-14; peça 45, p. 1-4) , elaborado com o propósito de fazer levantamento de obras para efeito de rescisão contratual (rescindido em 11/12/2013, peça 50, p. 7-8) , confirmou que as obras estavam sofrendo danos, vandalismo, depredações e furtos de materiais. É inconcebível que se exija que a empresa contratada fique de “plantão” por 1 ano e 4 meses, apenas cuidando da obra na parte de vigilância às suas expensas, sem qualquer estimativa de reinício. 
52.4.	Ademais, em nenhum ponto o relatório de levantamento feito pela Secretaria das Cidades do Estado de Mato Grosso acusa a empresa de falha ou inexecução de serviços (peça 44, p. 9) . O acervo fotográfico do relatório (peça 44, p. 10-14) mostra, na verdade, que os imóveis foram depredados com materiais furtados, havendo retirada de telhas, portas e esquadrias. Enfim, as fotos mostram que os serviços foram realizados e que a paralisação, aliada à ausência estatal, permitiu a depredação dos imóveis, tal qual constatado pelo próprio convenente. 
53.	Quanto à aplicação de multa ao ente federado, convém colocar em destaque a jurisprudência desta Corte conformada no Enunciado 19:
Enunciado 19  Aferição da boa-fé em relação a ente federado e fixação de prazo improrrogável para recolhimento do débito.
A boa-fé somente pode ser analisada em relação à conduta humana, no que se refere aos entes públicos, a boa-fé é presumida por serem desprovidos da capacidade volitiva.  Assim sendo, quando não acolhidas as alegações de defesa do ente federado, cabe a fixação de prazo improrrogável para recolhimento do débito, atualizado monetariamente, sem incidência de juros de mora, conforme art. 12, §§ 1º e 2º, da Lei 8.443/1992 (cf. Acórdão 2968/2015-TCU-Segunda Câmara, 3.705/2015-TCU-2ª Câmara e5.214/2015-TCU-2ª Câmara) .
54.	Por consequência lógica do enunciado acima, ainda não se cogita nesta TCE a aplicação de multa ao ente federado.
	IV – Cumprimento de decisão judicial com o mesmo escopo do convênio. Proposição de conclusão do convênio com recursos próprios na forma do cronograma pactuado perante o Ministério Público do Estado de Mato Grosso, nos autos do Pedido de Providências 7/2018, homologado pelo Tribunal de Justiça. Ação Civil Pública 17715-47.2015.811.0002. Precedente no Acórdão 11.531/2016, do Tribunal de Contas da União.
Argumentos
55.	Segundo a defesa, na hipótese em que não seja afastada a responsabilidade direta do Estado de Mato Grosso pela restituição dos valores que lhes foram imputados, propõe-se nesta oportunidade, a realização de composição, mediante suspensão da presente tomada de contas especial, em razão de o ente político se encontrar, neste momento, sob o cumprimento de acordo homologado pelo Tribunal de Justiça de Mato Grosso, nos autos do pedido de providências 07/2018 (peça 43, p. 19-21) .
56.	Salienta que solução diversa, e que implicasse em restituição ao erário dos valores, imputada exclusivamente ao ente político estadual, colaboraria para fragilizar ainda mais a busca pelo resultado social desejado, já que se tem acumulados, neste momento, a demora na execução da obra, a não conclusão da obra, aliada à ameaça de restituição de valores em um contexto em que já se terá de fazer o uso de recursos para a mesma finalidade (peça 43, p. 23) .
57.	Sendo assim, por todos os motivos já delineados, e estando o ente político estadual em estado de calamidade financeira, resultaria agravada sua situação na hipótese em que, já tendo de executar a obra com seus próprios recursos, também lhe fosse exigido restituir integralmente os valores do Convênio 701.334/2008 (peça 43, p. 23) .
Análise
55.	Essa linha de argumentos já foi analisada nos itens 46-48 desta instrução, ficando claro que as decisões do judiciário, especialmente da esfera estadual, não têm o condão de interferir na marcha dos processos em curso no TCU.
56.	Importante, todavia, comentar sobre o precedente jurisprudencial desta Corte invocado pela defesa. No caso o Acórdão 11531/2016-TCU-Segunda Câmara, proferido no TC Processo 025.333/2014-3, em que TCU decidiu:
9.1. com fundamento no princípio da independência das instâncias, indeferir o pedido do Sr. João Batista Calabresi Villa de suspensão e posterior arquivamento desta tomada de contas especial;
	(...) 
9.4. fixar o prazo de 180 (cento e oitenta dias) para que o Estado de Mato Grosso não apenas adquira um novo aparelho (cromatógrafo a gás ou semelhante) , capaz de atender ao Convênio 42/2000, mas, de fato, ponha em pleno funcionamento o Serviço de Pesquisa de Resíduos de Pesticidas em Alimentos no Setor de Toxicologia do Lacen/MT.
57.	Tal precedente mostra, na realidade, que não é a primeira vez que o Estado de Mato Grosso vem deixando de dedicar o devido cuidado com os recursos públicos, especialmente aqueles de origem federal. Não é preciso prolongar essa linha de análise, pois basta reproduzir trechos do Voto do Relator e do Acórdão 10864/2018-TCU-Segunda Câmara (Relator: Ministro Aroldo Cedraz) proferido naqueles autos, para entender o resultado da espera para 	que o ente político tomasse alguma medida visando reparar os prejuízos verificados naquelas contas especiais:
Voto
5. Em 3/5/2017, já sob minha relatoria o Estado de Mato Grosso encaminhou manifestação ao TCU informando que não seria possível cumprir a determinação na forma que foi exarada pelo Tribunal porque a implantação desse setor no Lacen seria extremamente onerosa e com alta probabilidade de não ser efetiva (peça 77, p. 1-3) . Também noticiou que havia apresentado solicitação à Anvisa para a emissão de guia de pagamento para o ressarcimento do valor do referido convênio, com correção monetária mas “sem a incidência de juros”, alegando estar fundamentado em suposto precedente do TCU constante do Acórdão 1285/2015-TCU-Segunda Câmara (peça 77, p. 8-9) . Por último, o convenente solicitou a prorrogação do prazo previsto no item 9.4 do mencionado acórdão por mais noventa dias, para possibilitar o envio de comprovação de ressarcimento à Anvisa (peça 77, p. 3) .
 (...) 
9. Em sua análise, o representante do Ministério Público pontuou que esta Corte já acolheu as alegações de defesa apresentadas pelos srs. Marcos Henrique Machado e João Batista Calabresi Villa, concluindo que a responsabilidade pelo dano decorrente da não consecução dos objetivos do Convênio 42/2000 deve ser atribuída ao estado de Mato Grosso, conforme exposto no item 9.4 do Acórdão 11531/2016-TCU-Segunda Câmara.
10. Assim, diante da frustração do objetivo pretendido pelo TCU com a expedição da determinação proferida e da impossibilidade de aferição da boa-fé de pessoa jurídica de direito público, propôs, em suma, a rejeição das alegações de defesa apresentadas pelo estado de Mato Grosso (peça 14) , com a fixação de novo prazo para o recolhimento do débito, com atualização monetária, nos termos preconizados no art. 12, § 1º, da Lei 8.443/1992, c/c o art. 202, §§ 2º e 3º, do Regimento Interno do TCU. 
11. Diante desse contexto, anuo, com ajustes de forma, ao parecer apresentado pelo Parquet (peça 82) , incorporando seus fundamentos às minhas próprias razões de decidir, uma vez que esgotou o exame necessário ao deslinde da matéria.
Acórdão 10864/2018-TCU-Segunda Câmara:
9.1. considerar prejudicado o pedido de prorrogação de prazo formulado pelo estado de Mato Grosso à peça 77, em face da sua perda de objeto; 
9.2. com fundamento nos arts. 12, § 1º, da Lei 8.443/1992 e 202, §§ 2º e 3º, do Regimento Interno do TCU, rejeitar as alegações de defesa apresentadas pelo estado de Mato Grosso e fixar-lhe novo e improrrogável prazo de 15 (quinze) dias para o recolhimento, aos cofres da Agência Nacional de Vigilância Sanitária (Anvisa) , do débito de R$ 526.610,00 (quinhentos e vinte e seis mil seiscentos e dez reais) , atualizado monetariamente desde 28/3/2001, até a data do pagamento, abatendo-se os valores já ressarcidos, a exemplo da quantia de R$ 72.815,20 (setenta e dois mil oitocentos e quinze reais e vinte centavos) , restituída em 1º/8/2005; 
9.3. dar ciência ao estado de Mato Grosso de que a liquidação tempestiva do débito atualizado monetariamente saneará o processo, hipótese em que o Tribunal julgará as suas contas regulares com ressalva e lhe dará quitação.
	V – Ausência de falha grave. Julgamento da regularidade das contas, com ressalvas (peça 43, p. 24) .
Argumentos
58.	Por fim, o Estado de Mato Grosso também requer, na hipótese em que não seja excluída sua responsabilidade direta pelo débito, sejam as contas julgadas regulares com ressalva, nos exatos termos da Lei 8.443, de 16 de julho de 1992 (peça 43, p. 24) .
59.	Salienta que o quadro descritivo dos fatos expõe nesta tomada de contas especial, recursos que foram efetivamente utilizados pelo convenente, o qual não concluiu a obra pactuada, tendo restituído o saldo remanescente, não estando demonstrado, ao menos por ora, o pagamento de medições ilegítimas, sendo o atraso que não permitiu a conclusão da obra, imputável a eventos que não tem origem em comportamento ilícito de iniciativa do Estado de Mato Grosso.
Análise
60.		O julgamento pela regularidade das contas, com ressalvas, caberia nas hipóteses previstas no art. 16, inciso II, da Lei 8.443/1992, abaixo transcritas:
Art. 16. As contas serão julgadas:
 (...) 
II - regulares com ressalva, quando evidenciarem impropriedade ou qualquer outra falta de natureza formal de que não resulte dano ao Erário.
61.	No caso presente, a defesa não conseguiu afastar a hipótese do dano, de modo que não há possibilidade jurídica de acolher os argumentos apresentados.
62.	Deve-se salientar, mais uma vez, que a responsabilização do Estado de Mato Grosso é de natureza objetiva, não se discutindo o comportamento do convenente frente a suas obrigações assumidas perante o órgão federal concedente. A propósito, objetivamente o convenente descumpriu:
Decreto 93.872/1986:
Art. 145. Quem quer que utilize dinheiros públicos terá de justificar seu bom e regular emprego na conformidade das leis, regulamentos e normas emanadas das autoridades administrativas competentes (Dec.-Iei 200/67, art. 93) .
Portaria Interministerial 127/2008, do Ministério do Planejamento, Orçamento e Gestão, da Fazenda e do Controle da Transparência:
 Art. 56. O órgão ou entidade que receber recursos na forma estabelecida nesta Portaria estará sujeito a prestar contas da sua boa e regular aplicação no prazo máximo de trinta dias contados do término da vigência do convênio ou contrato ou do último pagamento efetuado, quando este ocorrer em data anterior àquela do encerramento da vigência.
Convênio 701.334/2008 (Siafi 638.819) :
Cláusula primeira: Constitui objeto deste Convênio a construção de Unidade educativa, conforme Plano de Trabalho elaborado pela CONVENENTE e aprovado pela CONCEDENTE, que passam a fazer parte integrante do presente Instrumento, independentemente de sua transcrição.
Cláusula segunda, item II, letra “a” (obrigações) : 
II-DA CONVENENTE 
a. executar, direta ou indiretamente, as atividades necessárias à consecução do objeto a que alude este Convênio, observando os critérios de qualidade técnica, os prazos e os custos previstos no Plano de Trabalho. 
63.	Portanto, refutam-se os argumentos da defesa, tendo em vista que não cumpriu o ajuste firmado com a então Secretaria Especial dos Direitos Humanos da Presidência da República, cabendo, assim, com base nos arts. 12, § 1º, da Lei 8.443/1992 e 202, §§ 2º e 3º, do Regimento Interno do TCU, rejeitar as alegações de defesa apresentadas pelo estado de Mato Grosso e fixar-lhe novo e improrrogável prazo de 15 dias para o recolhimento, aos cofres do Tesouro Nacional, do débito de R$ 5.400.000,00, atualizado monetariamente desde 16/2/2009, até a data do pagamento, abatendo-se os valores já ressarcidos, a exemplo da quantia de R$ 4.398.121,68, restituída em 29/5/2015. 
CONCLUSÃO
64.	A análise procedida na Seção “Exame Técnico” resultou na proposta de rejeição das alegações de defesa apresentadas pelo Governo do Estado de Mato Grosso apresentadas pela Procuradoria Geral do Estado de Mato Grosso, uma vez que não foram suficientes para sanear a irregularidade, nem, tampouco, desconstituir o débito a ele atribuído. Obviamente, caso o responsável recolha o débito, ou apresente novos elementos de defesa materialmente relevantes, esses serão examinados na próxima fase processual, conforme previsto no parágrafo único do art. 279 do RI/TCU.
65.	Ademais, sucede que, por estar sendo condenado ente da federação e tendo em vista que não é possível a aferição da boa-fé por parte de pessoa jurídica de direito público, então, nessa situação, é de se propor a fixação de novo e improrrogável prazo de quinze dias para recolhimento de dívida e, posteriormente, seguir com o curso normal dos autos.
PROPOSTA DE ENCAMINHAMENTO
66.		Diante do exposto, submetem-se os autos à consideração superior, propondo: 
66.1	Rejeitar as alegações de defesa do Estado de Mato Grosso, apresentadas pela Procuradoria Geral do Estado de Mato Grosso.
66.2.	Fixar novo e improrrogável prazo de quinze dias, a contar da ciência do acórdão a ser proferido, nos termos do disposto no art. 12, §§ 1º e 2º, da Lei 8.443, de 1992, c/c o art. 202, §§ 2º e 3º, do Regimento Interno do TCU, para que o  Estado do Mago Grosso comprove o recolhimento do débito abaixo descrito ao Tesouro Nacional, atualizado monetariamente a partir da data indicada até a data do efetivo recolhimento, abatendo-se na oportunidade as quantias eventualmente ressarcidas, na forma prevista na legislação em vigor:
	Débito:
	Data da ocorrência
	Valor original (R$) 
	Débito/Crédito

	16/2/2009
	5.400.000,00
	Débito 

	29/5/2015
	4.398.121,68
	Crédito

66.3.	Cientificar o Estado de Mato Grosso de que a liquidação tempestiva do débito atualizado monetariamente saneará o processo e permitirá que as contas sejam julgadas regulares com ressalva, dando-lhe quitação, nos termos do art. 12, § 2º, da Lei 8.443/1992 e  do § 4º do art. 202 do Regimento Interno do TCU, ao passo que a ausência dessa liquidação tempestiva levará ao julgamento pela irregularidade das contas, com imposição de débito a ser atualizado monetariamente e acrescido de juros moratórios nos termos do art. 19 da Lei 8.443, de 1992; e
66.4.	 Autorizar, caso requerido, o parcelamento das dívidas em até 36 (trinta e seis) parcelas mensais consecutivas, nos termos do art. 26 da Lei 8.443/1992, c/c o art. 217 do Regimento Interno, fixando o vencimento da primeira parcela em 15 (quinze) dias, a contar do recebimento da notificação do acórdão, e o das demais a cada 30 (trinta) dias, devendo incidir sobre cada parcela os respectivos encargos, na forma prevista na legislação em vigor;
66.5.	Esclarecer ao município que a falta de pagamento de qualquer parcela importará no vencimento antecipado do saldo devedor (§ 2º do art. 217 do Regimento Interno) , sem prejuízo das demais medidas legais.
PARECER DO MINISTÉRIO PÚBLICO
O Ministério Público, à peça 75, discordou da proposta de encaminhamento alvitrada pela unidade técnica (peça 75) .
Deixou consignado em seu parecer (peça 75, p. (5/6) .
O Ministério Público de Contas diverge da proposta de encaminhamento formulada pela unidade técnica, pelos motivos que passa a expor.
A jurisprudência consolidada do TCU é no sentido de que, na hipótese de transferência de recursos federais a estados ou municípios, a responsabilidade do ente federado pelo débito decorrente de irregularidade na gestão desses recursos só se caracteriza se o ente houver auferido benefício da irregularidade cometida. É o que se extrai, por exemplo, dos seguintes enunciados da Jurisprudência Selecionada desta Corte:
“Somente ocorre a responsabilização do ente federado beneficiário de transferência de recursos da União caso haja a comprovação de que ele auferiu benefício decorrente da irregularidade cometida; caso contrário, a responsabilidade pelo dano é exclusiva do agente público.” (Acórdão 181/2019-TCU-Primeira Câmara | Relator: BENJAMIN ZYMLER) 
“Somente ocorre a responsabilização do ente federado beneficiário de transferência de recursos da União caso haja a comprovação de que ele auferiu benefício decorrente da irregularidade cometida; caso contrário, a responsabilidade pelo dano é exclusiva do agente público.” (Acórdão 4727/2018-TCU-Segunda Câmara | Relator: JOSÉ MUCIO MONTEIRO) 
“Somente ocorre a responsabilização do ente federado beneficiário de transferência de recursos da União caso haja a comprovação de que ele auferiu benefício decorrente da irregularidade cometida; caso contrário, a responsabilidade pelo dano é exclusiva do agente público.” (Acórdão 1651/2017-TCU-Plenário | Relator: WALTON ALENCAR RODRIGUES) 
	
Esse entendimento baseia-se na aplicação da Decisão Normativa 57/2004, que assim dispõe (grifou-se) :
	
“O TRIBUNAL DE CONTAS DA UNIÃO, no uso da competência que lhe conferem o art. 71, II, da Constituição Federal e o art. 3º da Lei nº 8.443, de 16 de julho de 1992, e considerando o disposto no parágrafo único do art. 70 da Constituição Federal, com a redação dada pela Emenda Constitucional nº 19, de 4 de junho de 1998, resolve:
Art. 1º Nos processos de Tomadas de Contas Especiais relativos a transferências de recursos públicos federais aos Estados, ao Distrito Federal e aos Municípios, ou a entidades de sua administração, as unidades técnico-executivas competentes verificarão se existem indícios de que esses entes da federação se beneficiaram com a aplicação irregular dos recursos.
Art. 2º Configurada a hipótese de que trata o artigo anterior, a unidade técnico-executiva proporá que a citação seja feita também ao ente político envolvido, na pessoa do seu representante legal, solidariamente com o agente público responsável pela irregularidade.
Art. 3º Caso comprovado que o ente federado se beneficiou pela aplicação irregular dos recursos federais transferidos, o Tribunal, ao proferir o julgamento de mérito, condenará diretamente o Estado, o Distrito Federal ou o Município, ou a entidade de sua administração, ao pagamento do débito, podendo, ainda, condenar solidariamente o agente público responsável pela irregularidade e/ou cominar-lhe multa.
Art. 4º A Secretaria-Adjunta de Contas providenciará a atualização do Manual de Tomada de Contas Especial, incorporando os procedimentos de instrução aplicáveis em razão da presente regulamentação.
Art. 5º Esta Decisão Normativa entra em vigor na data de sua publicação.”
No presente caso, a Secex/TCE não cumpriu com o disposto no art. 1º da Decisão Normativa 57/2004, haja vista que propôs a citação do estado de Mato Grosso sem apontar qualquer indício de que o ente federado tenha se beneficiado da aplicação irregular dos recursos federais.
Tratando-se de um convênio em que o objeto não foi concluído e que não trouxe nenhum proveito ou benefício para a coletividade, não há como se presumir qualquer benefício para o ente federado.
Por outro lado, se não foi possível definir e delimitar a responsabilidade das pessoas físicas que geriram os recursos federais, essa circunstância, por si só, não justifica a responsabilização do estado, até porque o dever de comprovar a boa e regular aplicação dos recursos repassados é pessoal do gestor. A impossibilidade de delimitação das responsabilidades individuais dos gestores deveria conduzir ao arquivamento do processo, e não à responsabilização objetiva do ente federado.
Nessa linha, não se sustenta a citação do estado de Mato Grosso neste processo, lastreada na “não comprovação da boa e regular aplicação dos recursos repassados pelo Convênio 701.334/2008”, conforme constou do ofício citatório (peça 42) . 
Ademais, quanto à alegação do Auditor da Secex/TCE de que a responsabilização do ente federado tem suporte no art. 70, parágrafo único, da Constituição, no art. 93 do Decreto Lei 200/1967 e nos arts. 5º e 6º da Lei 8.443/1992 (peça 72, p. 5) , há que se destacar que, em sintonia com a jurisprudência do TCU, a interpretação desses dispositivos não autoriza a conclusão pela responsabilidade do ente federado em toda e qualquer hipótese de dano ao erário federal, mas apenas na hipótese em que o ente se beneficia da aplicação irregular dos recursos públicos, especialmente para se evitar o seu enriquecimento ilícito às custas da União.
Sendo assim, ao ver do MP de Contas, merecem ser acolhidas as alegações de defesa apresentadas pelo estado de Mato Grosso, para o fim de se arquivar esta tomada de contas especial, sem julgamento de mérito, por falta de pressupostos para seu desenvolvimento válido e regular, nos termos do art. 212 do Regimento Interno do TCU.
III
Ante o exposto, o Ministério Público de Contas manifesta-se no sentido de o Tribunal:
a) arquivar o presente processo, sem julgamento de mérito, por falta de pressupostos para seu desenvolvimento válido e regular, nos termos do art. 212 do Regimento Interno do TCU;
b) dar ciência da deliberação que vier a ser proferida ao estado de Mato Grosso e ao Ministério da Mulher, da Família e dos Direitos Humanos.
	
É o Relatório.

não há.

Procurador Júlio Marcelo de Oliveira.

TOMADA DE CONTAS ESPECIAL. CONVÊNIO. INEXECUÇÃO PARCIAL. OBJETO INSERVÍVEL. AUSÊNCIA DE PRESSUPOSTOS PARA O DESENVOLVIMENTO VÁLIDO E REGULAR DO PROCESSO. ARQUIVAMENTO.

TOMADA DE CONTAS ESPECIAL (TCE)

Secretaria de Controle Externo de Tomada de Contas Especial (SecexTCE).

Atuo nos autos por força do art. 152 do Regimento Interno.
Verificaram-se irregularidades na gestão de recursos federais, em valores da ordem de R$ 1 milhão, destinados à execução do Convênio n.º 701.334/2008 firmado entre a Secretaria Especial da Presidência da República e a Secretaria de Estado de Justiça e Segurança Pública de Mato Grosso, para atendimento a 59 adolescentes masculinos em conflito com a lei. 
Diante da ausência de elementos considerados consistentes para identificar os gestores responsáveis, foi citado o Estado de Mato Grosso. A irregularidade é a não comprovação da boa e regular aplicação dos recursos recebidos, devido à execução apenas parcial do objeto do ajuste, a construção da Unidade Socioeducativa no Município de Várzea Grande (MT) , obra sem funcionalidade.
A Secretaria de Controle Externo de Tomada de Contas Especial (SecexTCE) rejeitou as alegações de defesa apresentadas. Atribuiu débito ao estado devido às irregularidades por que fora citado. Concluiu que os argumentos apresentados não teriam sido suficientes, nem para sanear a irregularidade, nem para desconstituir o débito. Destarte, considerando que o responsável é ente da federação, a unidade técnica propôs fixar novo e improrrogável prazo de quinze dias para ao recolhimento da dívida. 
O Ministério Público não acolheu a proposta apresentada. Argumentou que seria jurisprudência consolidada nesta Corte responsabilizar ente federado pelo débito apenas quando este aufere benefícios em decorrência da irregularidade. Não foi este o caso. O Parquet citou os Acórdão 181/2019-TCU-Primeira Câmara, relator: Benjamin Zymler; 4727/2018-Segunda Câmara, relator: José Mucio Monteiro; 1651/2017-Plenário, relator: Walton Alencar Rodrigues. Citou também que tal linha de decisão se baseia na DN n.º 57/2004.
Diante do exposto, o Ministério Público propôs, quanto ao mérito, arquivar o processo, sem julgamento, por falta de pressupostos para seu desenvolvimento válido.
Com as devidas vênias da unidade técnica, acolho a proposta apresentada pelo Parquet, tomando sua análise como razão para decidir. De fato, a obra realizada revelou-se inservível para quaisquer propósitos. 
Por fim, uma vez que não vislumbro melhor sucesso em identificar os responsáveis pela irregularidade, passados mais de dez anos dos fatos, e em respeito ao direito ao contraditório e à ampla defesa, deixo de propor o retorno dos autos à unidade técnica para saneamento.
Face ao exposto, Voto por que o Tribunal adote o Acórdão que ora submeto à consideração deste Colegiado.
TCU, Sala das Sessões Ministro Luciano Brandão Alves de Souza, em 23 de julho de 2019.
RAIMUNDO CARREIRO 
Relator